# Manejo de datos: importación, selección y revisión

## Previo

```{r echo=F}
#setwd("C:/Users/anaes/Dropbox/2021/CursoR-posgrado")# Cambio de directorio
```

Vamos a llamar algunas librerías básicas, el tidyverse (que son muchas librerías) y sjlabelled que nos sirve para el manejo de etiquetas

```{r}
if (!require("pacman")) install.packages("pacman") # instala pacman si se requiere
pacman::p_load(tidyverse, haven, sjlabelled, foreign, janitor) #carga los paquetes necesarios para esta práctica
```

## Importación de datos

### Desde Excel

El paquete más compatible con RStudio es readxl. A veces, otros paquetes tienen más problemas de configuración entre R y el Java.

```{r 3}
ejemploxl <- readxl::read_excel("datos/ejemplo_xlsx.xlsx", sheet = "para_importar")

```

Como el nombre de paquete lo indica, sólo lee. Para escribir en este formato, recomiendo el paquete "writexl". Lo instalamos anteriormente.

Si quisiéramos exportar un objeto a Excel

```{r 5}
writexl::write_xlsx(ejemploxl, path = "Mi_Exportación.xlsx")
```

### Desde STATA y SPSS

Si bien también se puede realizar desde el paquete foreign. Pero este no importa algunas características como las etiquetas y tampoco funciona con las versiones más nuevas de STATA. Vamos a instalar otro paquete, compatible con el mundo tidyverse.

Recuerda que no hay que instalarlo (viene adentro de tidyverse). Se instalasólo la primera vez. Una vez instalado un paquete, lo llamamos con el comando "library"

```{r}
concentrado2020 <- haven::read_dta("datos/concentrado2020.dta")
```

!Importante, a R no le gustan los objetos con nombres que empiezan en números

El paquete haven sí exporta información.

```{r}
haven::write_dta(concentrado2020, "datos/mi_exportación.dta", version = 12)
```

Con SSPS es muy parecido. Dentro de "haven" hay una función específica para ello.

```{r}
#encevi_hogar<- haven::read_sav("datos/encevi_hogar.sav")

```

Para escribir

```{r}
#haven::write_sav(concentrado2020 , "mi_exportacion.sav")
```

Checa que en todas las exportaciones en los nombres hay que incluir la extensión del programa. Si quieres guardar en un lugar diferente al directorio del trabajo, hay que escribir toda la ruta dentro de la computadora.

## Revisión de nuestra base

Vamos a revisar la base, brevemente la base

```{r}
class(concentrado2020) # tipo de objeto
names(concentrado2020) # lista las variables
head(concentrado2020) # muestra las primeras 6 líneas
table(concentrado2020$clase_hog) # un tabulado simple
```

## Revisión con dplyr

Operador de "pipe" o "tubería" %\>% (Ctrl+Shift+M) Antes de continuar, presentemos el operador "pipe" %\>%. dplyr importa este operador de otro paquete (magrittr). Este operador le permite canalizar la salida de una función a la entrada de otra función. En lugar de funciones de anidamiento (lectura desde adentro hacia afuera), la idea de la tubería es leer las funciones de izquierda a derecha.

```{r}
concentrado2020 %>% 
    dplyr::select(sexo_jefe, edad_jefe) %>% 
    head
```

```{r}
concentrado2020 %>% 
    dplyr::select(sexo_jefe, edad_jefe) %>% 
    glimpse
```

## Etiquetas y cómo usarlas

Podemos ver que los objetos "data.frame"(*spoiler*, ya hablaremos de ellos)

```{r}

class(concentrado2020$sexo_jefe)

```

### Ejemplo de etiquetado

Para que se vea mejor nuestro tabulado, sería bueno que nuestras variables tuvieran etiqueta. Para ello utilizaremos el paquete "sjlabelled"

```{r}
etiqueta_sex<-c("Hombre", "Mujer")

concentrado2020<-concentrado2020 %>% 
  mutate(sexo_jefe=as_numeric(sexo_jefe)) %>% # para quitar el "string"
  sjlabelled::set_labels(sexo_jefe, labels=etiqueta_sex) 

```

Etiquetemos también la variable "clase_hog". Podemos checar cómo está estructurada esta base acá <https://www.inegi.org.mx/rnm/index.php/catalog/685/data-dictionary>

```{r}

concentrado2020<-concentrado2020 %>% 
  mutate(clase_hog=as_numeric(clase_hog)) %>% # para quitar el "string"
  sjlabelled::set_labels(clase_hog, labels=c("unipersonal",
                                             "nuclear", 
                                             "ampliado",
                                             "compuesto",
                                             "corresidente")) 

```

```{r}
table(concentrado2020$sexo_jefe)
table(sjlabelled::as_label(concentrado2020$sexo_jefe))

```

### Ojeando

```{r}
dplyr::glimpse(concentrado2020)
dplyr::glimpse(concentrado2020[,20:30]) # en corchete del lado derecho podemos ojear columnas 

```

Podemos hacer un tipo "labelbook", usando una función que viene de la librería "sjlabelled", "get_labels". Funciona para toda la base o para columnas, o para variables.

```{r}
#print(get_labels(concentrado2020)) #todas
print(get_labels(concentrado2020[, 20:30])) #de las segundas 10 variables
```

No tienen :(

En singular nos da las etiquetas de las variables, no de los valores:

```{r}
#print(get_label(concentrado2020)) #todas
print(get_label(concentrado2020[, 1:10])) #de las primeras 10 variables
print(get_label(concentrado2020$clase_hog)) #
```

### Selección de casos y de variables

Poco a poco vamos comprendiendo más la lógica de R. Hay varias "formas" de programar. Por lo que no te asustes si varios códigos llegan al mismo resultado

Para revisar el contenido de un data frame podemos usar, como lo hicimos anteriormente, el formato basededatos\$var o usar corchete, checa como estas cuatro formas tan el mismo resultado.

```{r}
x<-concentrado2020$ing_cor
x<-concentrado2020[["ing_cor"]]  # ¡Ojo con las comillas! 
x<-concentrado2020[,23]
x<-concentrado2020[,"ing_cor"]

```

Ahora, con el formato de dplyr podemos llegar a lo mismo

```{r}
x<-concentrado2020 %>% 
  select(ing_cor)
```

## "Subsetting"

Selección "inversa" O sea no "botar algo", es con el negativo. No funciona con todos los formatos

```{r}
x<-concentrado2020 %>% 
  select(-ing_cor)

rm(x) #rm sólo bota objetos
```

Pero con los otros formatos podemos "asignar" valores adentro de un data.frame, y uno de eso valores puede ser "la nada""

```{r}
concentrado2020$aproba2<-concentrado2020$ing_cor
concentrado2020$aproba2<-NULL

```

De aquí viene esa cuesta en el aprendizaje; tenemos que comprender en qué forma programó el que hizo la librería e incluso a veces cómo aprendió quién te está enseñando o el foro que estás leyendo.

Rara vez utilizamos una base de datos completa, y rara vez queremos hacer operaciones completas con ellas.

Vamos a pedir cosas más específicas y podemos seleccionar observaciones o filas. Como nuestra base de datos es muy grande, guardaremos el filtro o selección en un objeto.

```{r}
subset1<-concentrado2020[concentrado2020$ing_cor>5000,]
```

También podemos seleccionar columnas

```{r}
subset2<- concentrado2020[, c("sexo_jefe", "edad_jefe", "ing_cor")]
```

podemos combinar los dos tipos de selección

```{r}
subset3<- concentrado2020[(concentrado2020$ing_cor>5000 & concentrado2020$sexo_jefe==1 ), c("sexo_jefe", "edad_jefe", "ing_cor")]
```

Con dplyr, podemos usar "filter" y "select"

```{r}

subset4<-concentrado2020 %>% 
  dplyr::filter(ing_cor>5000 & sexo_jefe==1) %>%
    dplyr::select(sexo_jefe, edad_jefe, ing_cor)
```

## Leer desde archivos de texto y desde una url

Desde el portal <https://datos.gob.mx/> tenemos acceso a directo a varias fuentes de información, al ser datos abiertos, los archivos de texto son muy comunes.

Leeremos parte de esa información, específicamente la de CONAPO <https://datos.gob.mx/busca/dataset/proyecciones-de-la-poblacion-de-mexico-y-de-las-entidades-federativas-2016-2050>

En estas bases hay acentos y otros carecteres especiales del español, por lo que agregaremos una opción de "encoding", de lo contrario da error.

```{r}
mig_inter_quin_proyecciones <- read.csv("http://www.conapo.gob.mx/work/models/CONAPO/Datos_Abiertos/Proyecciones2018/mig_inter_quin_proyecciones.csv", encoding="latin1")
#View(mig_inter_quin_proyecciones)
names(mig_inter_quin_proyecciones)
```
