# Visualización de datos (II)

## Paquetes y datos

```{r}
#Paquetería #
if(!require("pacman")) install.packages("pacman")
pacman::p_load(tidyverse, readxl, writexl, haven, sjlabelled, foreign, janitor, esquisse, RColorBrewer, wesanderson)
```

```{r}
#Importar #
concentrado2020 <- haven::read_dta("datos/concentrado2020.dta")
```

## Variables cualitativas

Los gráficos más utilizados son los gráficos de barras. Primero vamos a hacer nuestro primer gráfico de barras o columnas.

Al igual que en la sesión anterior, vamos agregando capas a nuestros gráficos.

En los datos incluiremos la variable que queremos graficar, en este caso la jefatura de hogar. Lo guardaremos como un objeto.

```{r}
g<- concentrado2020 %>% 
  ggplot(aes(x=sexo_jefe))
g

```

Vemos que graficamos nuestra variable, sin embargo, todavía no hemos especificado la geometría así que la vamos a agregar.

```{r}

g+geom_bar()


```

También podemos voltear nuestras barras.

```{r}

  g +
  geom_bar()+
  coord_flip()

```

Aunque, se ve mejor como estaba antes.

Para hacer nuestra gráfica de barras y que se vean las etiquetas con facilidad, vamos a etiquetar nuestra variable.

```{r}
etiqueta_sex<-c("Hombre", "Mujer")

concentrado2020<-concentrado2020 %>% 
  mutate(sexo_jefe=as_numeric(sexo_jefe)) %>% # para quitar el "string"
  sjlabelled::set_labels(sexo_jefe, labels=etiqueta_sex) 
```

Ahora sí podemos ver las etiquetas en nuestro gráfico

```{r}
g<-concentrado2020 %>% 
  ggplot(aes(x=as_label(sexo_jefe))) +
  geom_bar()
g

```

Vamos a ponerle un color a hombre y otro a mujer y a quitar el fondo gris.

Opción 1. Ponerle color manualmente

```{r}
g<- concentrado2020 %>% 
  ggplot(aes(x = as_label(sexo_jefe), fill = as.factor(sexo_jefe))) + #debo rellenar como as.factor, ya que si no hubiera tratado a la variable como continua.
  geom_bar()
g
```

Esos son los colores por default. Ahora especificamos los colores.

```{r}
g + scale_fill_manual(
    values = c("1" = "cadetblue4",
               "2" = "chartreuse4")
  ) +
  theme_minimal()


```

2.  Opción 2, rellenamos el gráfico con RColorBrewer

```{r}

g + 
  scale_fill_brewer(palette="Set2") +
  theme_minimal()

```

Opción 3. Ponerle color con Wesanderson.

```{r}
pal <- wes_palette(2, name = "Royal1", type = "discrete")

g + 
  scale_fill_manual(values=pal) +
  theme_minimal()


```

Pero, no queremos el conteo, sino los porcentajes

```{r}
g<- concentrado2020 %>% 
  ggplot(aes(as_label(sexo_jefe), fill = as.factor(sexo_jefe))) +
  geom_bar(aes(y = (..count..)/sum(..count..))) + 
  scale_y_continuous(labels=scales::percent) +
  theme_minimal()
g

```

Al gráfico de porcentajes, le agregaremos el color.

```{r}
g + 
  scale_fill_brewer(palette="Set2") 
```

Ahora, le agregamos los títulos

```{r}

g + 
  scale_fill_brewer(palette="Set2") +
   labs(
    x = "Sexo del jefe del hogar",
    y = "Porcentaje",
    title = "Sexo de los jefes y jefas de hogar en México, 2020",
    caption = "Fuente: elaboración propia con base en ENIGH 2020",
    fill = "Sexo del jefe del hogar"
  )



```

Y detalles en la fuente de los títulos.

```{r}

concentrado2020 %>% 
  ggplot(aes(as_label(sexo_jefe), fill = as.factor(sexo_jefe))) +
  geom_bar(aes(y = (..count..)/sum(..count..))) + 
  scale_y_continuous(labels=scales::percent) +
  scale_fill_brewer(palette="Set2") +
   labs(x = "Sexo del jefe del hogar",
    y = "Porcentaje",
    title = "Sexo de los jefes y jefas de hogar en México, 2020",
    caption = "Fuente: elaboración propia con base en ENIGH 2020",
    fill = "Sexo del jefe del hogar") +
  theme_minimal()+
  theme(plot.title = element_text(color = "black", size = 14, face = "bold"),
    plot.caption = element_text(face = "italic"))

```

Por último, agregaremos las etiquetas de nuestros datos.

```{r}

concentrado2020 %>% 
  count(sexo_jefe) %>% 
  mutate(pct = prop.table(n)) %>% 
  ggplot(aes(x = as_label(sexo_jefe), y = pct, fill = as.factor(sexo_jefe))) +
  geom_col(position = 'dodge') + 
  scale_y_continuous(labels = scales::percent) +
  scale_fill_brewer(palette="Set2") +
  theme_classic()+
  geom_text(aes(label = round(pct*100)), 
            vjust = -0.2,
            size = 3,
            colour = "black") +
  labs(
    x = "Sexo del jefe del hogar",
    y = "Porcentaje",
    title = "Sexo de los jefes y jefas de hogar en México, 2020",
    caption = "Fuente: elaboración propia con base en ENIGH 2020",
    fill = "Sexo del jefe del hogar"
  ) +
  theme(
    plot.title = element_text(color = "black", size = 14, face = "bold"),
    plot.caption = element_text(face = "italic")
  )
```

## Práctica

Escoge una variable cualitativa y elabora tu gráfico.
